【裁判字號】    97,重上,415
【裁判日期】    980217
【裁判案由】    返還買賣價金
【裁判全文】
臺灣高等法院民事判決                 97年度重上字第415號
上  訴  人  乙○○（原名吳瓊安）
訴訟代理人  沙洪律師
被上訴  人  甲○○
            丙○○
共      同
訴訟代理人  陳明律師
上列當事人間請求返還買買價金事件，上訴人對於中華民國97年
7月22日臺灣士林地方法院97年度訴字第397號第一審判決提起上
訴，本院於98年1月13日言詞辯論終結，判決如下：
    主  文
上訴駁回。
第二審訴訟費用由上訴人負擔。
    事實及理由
一、本件被上訴人起訴主張：伊等與上訴人係兄弟關係，兩造原
    合夥經營華昇汽車維修保養有限公司（下稱華昇汽車公司）
    ，嗣於民國（下同）91年1月間，上訴人擬退出經營，兩造
    乃於同年1月5日，就華昇汽車公司之資產負債為清算，清算
    結果負債共計約新臺幣（下同）1,500萬元（下稱系爭會算
    單），由兄弟三人各分擔500萬元。兩造復於同年月7日簽訂
    協議書（下稱系爭協議書），約定就上訴人所有、借用兩造
    之父吳新枝名義登記、坐落苗栗縣通霄鎮○○段72-1、73、
    74、75地號應有部分3分之1之土地及坐落同段84、84-1、88
    -1、982、989、990-1、997-2地號應有部分4分之1之土地（
    下稱系爭土地），作價600萬元出售與伊等，並約定以前開
    上訴人應負擔之華昇汽車公司負債500萬元抵銷部分價金，
    是伊等尚應給付上訴人100萬元之價金。茲伊等已於同年月
    21日匯款161萬元予上訴人，其中61萬元為系爭協議書第2條
    第(四)款所示之房屋押金6萬元、工具款15萬元、權利金30 萬
    元、出售元大證券股票款298,800元中上訴人所應分得1/3即
    10萬元，是伊等業已給付價金，詎上訴人遲未完成系爭土地
    所有權之移轉登記，經伊等於95年9月26日委請律師以95明
    律字第092601號函催上訴人限期辦理，逾期將解除前開買賣
    契約，該函已於同年月27日由上訴人收受，然上訴人迄未置
    理，是伊等自得以起訴狀繕本之送達作為解除兩造間系爭土
    地買賣契約之意思表示。爰依民法第259條第1、2款之規定
    ，求為命上訴人給付被上訴人600萬元及自91年1月22日起至
    清償日止，按週年利率5％計算利息；及以供擔保為條件宣
    告假執行之判決。
二、上訴人則以：否認兩造間曾就華昇汽車公司之資產負債為會
    算，系爭會算單係被上訴人偽造，並否認該公司有1,500萬
    元之負債，更否認兩造間有約定抵扣之情事，被上訴人並未
    支付系爭土地買賣價金。況依被上訴人所提之股東名單並未
    列伊為股東，伊自無需承擔該公司之負債，縱認伊為該公司
    之股東，伊出資應與被上訴人相同，伊對該公司之責任應以
    出資額為限，不生連帶清償債務之問題等語，資為抗辯。
三、原審為被上訴人全部勝訴之判決，即判命上訴人給付被上訴
    人600萬元本息。上訴人提起上訴，聲明：(一)原判決廢棄；
    (二)被上訴人在第一審之訴及假執行之聲請均駁回。被上訴人
    則聲明：上訴駁回。
四、被上訴人主張兩造於91年1月7日簽訂系爭協議書，約定就上
    訴人所有之系爭土地，以600萬元出售與伊等。伊等於91年1
    月21日給付上訴人161萬元，其中61萬元為系爭協議書第2條
    第(四)款所示之房屋押金6萬元、工具款15萬元、權利金30萬
    元、出售元大證券股票款298,800元中上訴人所應分得1/3即
    10萬元，又於92年2月13日，依協議書所載「(一)CLK車款陸拾
    萬元整，待車款收回後以實際收回金額每人各分得其三分之
    一」之約定，支付上訴人20萬元，其並曾委請律師於9年9月
    26日以95明律字第092601號函催上訴人限期辦理系爭土地之
    所有權移轉登記，逾期將解除前開買賣契約，該函於同年月
    27日由上訴人收受，然上訴人迄未辦理等情，業據其提出協
    議書、律師函、掛號郵件收件回執、誠泰銀行全行通儲存入
    憑條、土地登記簿謄本、元大證券股票之買賣報告書暨交割
    憑單、收據及支票等為證（原審湖調字卷8至11頁，原審訴
    字卷26、29至39、72至73頁），復為上訴人所不爭執，自堪
    信為真實。
五、被上訴人主張其已給付系爭土地買賣價金完畢之事實，為上
    訴人所否認，並以前開情詞置辯，是本件應審酌者為：被上
    訴人是否已將前開買賣價金600萬元給付完畢？兩造是否曾
    就華昇汽車公司之資產負債為清算？兩造是否曾達成兄弟三
    人平均分擔華昇汽車公司負債1,500萬元，並由被上訴人應
    給付上訴人600萬元之土地價金中扣抵之協議？系爭協議書
    所載「(四)現金壹佰萬+…由吳瓊安取得」，該現金100萬元是
    否即為土地價金之一部分？經查：
    (一)上訴人於91年1月間擬退出華昇汽車公司之經營，兩造遂
      於91年1月5日會算被上訴人應給付與上訴人之項目、金額
      ，此為上訴人所不爭執，上訴人雖否認當時有就華昇汽車
      公司之負債一併為清算等語；然據證人即91年1月7日協議
      書之立會人吳子秋證稱：兩造有於91年1月5日會算華昇汽
      車公司之資產及負債，負債1,500萬元，資產不多，負債
      一人分擔500萬元，原證4文件（即系爭會算單）共計2頁
      ，第1頁的內容是在算上訴人將華昇汽車公司的權利賣給
      被上訴人二人，第2頁的內容在算華昇汽車公司的欠債，
      91 年1月5日有拿出華昇汽車公司的帳會算，因為91年1月
      5日三兄弟已經算好了，不用（把負債的情形）寫在91年1
      月7日的協議書，協議書第二條第(四)款記載「現金壹佰萬
      元由吳瓊安取得」是本來買土地600萬元，上訴人要分攤
      500萬元的負債，所以被上訴人再給上訴人100萬元等語（
      原審訴字卷60至63頁）。
    (二)另證人即被上訴人甲○○之配偶胡雲月亦證稱：原證4為
      其所撰寫，共2頁，當時有拿出公司帳冊會算，所以上訴
      人才會簽章，原證4第2頁第1項是公司在淡水有建地，用
      12 樓上訴人的房子去貸款買的，所以我們負責清償。第2
      項「阿足」是丙○○的太太，是公司跟他借錢。第3項「
      阿月」就是我，是公司跟我借錢。第4項13、15樓是用公
      司的錢去買的，所以也是公司負責清償。三兄弟12、13、
      15 樓一人一戶。第5項「向媽借款」是公司跟我婆婆借錢
      。第6項「材料支票開出」是我們公司預開要付貨款的支
      票。第7項「房屋待付款」，是上訴人與被上訴人在通霄
      共有的房子，在興建中，應支付的工程款尚未付清。第8
      項「12月材料」是指公司開出去要付12月的材料費。第9
      項「元月10日」開給通霄房屋的工程款，尚未到期。收入
      票，是客人開給我們已經收進來的票。原證4文件第1項第
      4 行「現金壹佰萬」是指通霄的地是用600萬元跟上訴人
      買的，公司負債是1,500萬元，三個人各分攤500萬元，所
      以還要給上訴人100萬元等語綦詳（原審訴字卷64至65頁
      ）。
    (三)雖上訴人辯稱91年1月5日退股時，只討論上訴人退股條件
      ，被上訴人未提出帳冊會算，其僅在系爭會算單第1頁上
      簽名，不知尚有第2頁，此由其上無騎縫章亦無兩造簽字
      ，可知並未結算負債，被上訴人應提出帳冊證明公司有負
      債等語。查華昇汽車公司之公司登記資料雖無上訴人為股
      東之記載（本審卷第39頁），然公司為兩造合夥共同經營
      ，各持股1/3，上訴人負責汽車修護等情，為兩造所不爭
      執（本審卷第34頁背面），且系爭協議書第2條亦明確記
      載「華昇汽車維修保養有限公司原為三人兄弟合夥」等語
      ，故公司登記資料應僅為華昇汽車公司為完成公司登記之
      資料，兩造仍應依其實際上合夥共同經營華昇汽車公司，
      各持股1/3之法律關係，以為處理上訴人退股權利義務之
      依據。
    (四)次衡諸常情，上訴人既擬退出華昇汽車公司之經營，於退
      出當時，自應係就華昇汽車公司之資產、負債一同為結算
      ，否則無法確認華昇汽車公司之盈虧，而無法確認上訴人
      所得請求返還之股金為何。而由兩造所不爭執之協議書觀
      之，其第2條上訴人退出合夥條件第(一)(二)(三)就華昇汽車公
      司所持有之資產（包或車款、汽車、元大證券）如何分配
      ，詳與臚列，而第(六)款就遠東銀行設定部分亦約定由被上
      訴人二人負責清償，應無僅就資產為清算而未就負債為計
      算之理。而系爭會算單第1項中「現金壹佰萬＋房押金陸
      萬.... 」，與系爭協議書所載「(四)現金新臺幣壹佰萬+..
      .. 由吳瓊安取得」，更核與前述證人吳子秋、胡雲月證
      述情節相符，縱系爭會算單第2頁無騎縫章或兩造簽字，
      亦堪信兩造確曾就華昇汽車公司之資產清算，並達成兄弟
      3人平均分擔華昇汽車公司負債1,500萬元，並由被上訴人
      應給付上訴人600萬元之土地價金中扣抵之協議。系爭會
      算單第1項及系爭協議書所載「現金100萬元」，即為被上
      訴人應付土地價金600萬元，與上訴人應分擔負債500萬元
      相扣抵後，被上訴人應支付土地價金之一部分100萬元。
      上訴人聲請調查華昇汽車公司87年至91年度申報表、損益
      表、資產負債表、財產目錄、95年1月5日公司帳戶、89、
      90 年度流水帳，自無必要。
    (五)上訴人又辯稱華昇汽車公司股東名單並未列伊為股東，伊
      自無需承擔該公司之負債，縱認伊為該公司之股東，伊出
      資應與被上訴人相同，伊對該公司之責任應以出資額為限
      ，不生連帶清償債務之問題等語。然如上訴人因未列華昇
      汽車公司股東名冊內，即可無庸承擔公司之負債，則其以
      1/3之比例分配公司之資產，即失所據；再上訴人雖未列
      名股東，公司既為兩造合夥共同經營，渠等間即應依各持
      股1/3之法律關係，以為處理上訴人退股權利義務之依據
      ，非依公司形式上之登記為處理依據，上訴人辯稱其無庸
      分擔公司負債等語，亦無足採。
    (六)系爭協議書所載「(一)CLK車款陸拾萬元整，待車款收回後
      以實際收回金額每人各分得其三分之一」，被上訴人已於
      92年2月13日支付上訴人20萬元完畢，又系爭協議書所載
      「(三)元大證券股票計十二張」之實際賣出金額為298,800
      元，為上訴人所不爭，則被上訴人主張其91年1月21日所
      給付之161萬元，其中61萬元包含協議書第2條第(四)款所示
      之房屋押金6萬元、工具款15萬元、權利金30萬元、出售
      元大證券股票款298,800元上訴人所應分得之1/3即10萬元
      ，應為可採。是扣抵兩造約定上訴人願分攤之華昇汽車公
      司負債500萬元後，被上訴人尚應給付之買賣價金為100萬
      元，故應認被上訴人於91年1月21日已將系爭買賣價金600
      萬元給付完畢。
六、按契約當事人之一方遲延給付者，他方當事人得定相當期限
    催告其履行，如於期限內不履行時，得解除其契約，民法第
    254條定有明文。上訴人遲未完成系爭土地所有權移轉登記
    ，被上訴人業委請律師於95年9月26日以95明律字第092601
    號函催上訴人於函到30日內將前開土地所有權移轉登記與被
    上訴人，如逾期未完成移轉，將解除前開買賣契約，該函於
    95年9月27日送達上訴人，而上訴人迄今尚未履行，則被上
    訴人自得依前開規定解除系爭買賣契約，查被上訴人以本件
    起訴狀繕本之送達作為解除契約之意思表示，上訴人已於97
    年3月24日收受，此有送達證書在卷可稽，被上訴人主張系
    爭買賣契約於97年3月24日已合法解除，自為可取。
七、綜上，被上訴人主張其已給付系爭土地買賣價金完畢，上訴
    人經催告後，仍未完成系爭土地所有權移轉登記，被上訴人
    以起訴狀繕本之送達為解除系爭買賣契約意思表示之送達，
    請求返還價金600萬元，自屬有據。上訴人辯稱被上訴人未
    支付買賣價金600萬元，並無可採。按契約解除時，當事人
    雙方回復原狀之義務，除法律另有規定或契約另有訂定外，
    由他方所受領之給付物，應返還之。受領之給付為金錢者，
    應附加自受領時起之利息償還之，民法第259條第1、2款定
    有明文。從而，被上訴人依契約解除後回復原狀之法律關係
    ，請求上訴人給付600萬元及自被上訴人給付系爭買賣價金
    完畢之翌日即91年1月22日起至清償日止，按週年利率5％計
    算之利息，為有理由，應予准許。是則原審判命上訴人如數
    給付，並依聲請為供擔保假執行及免為假執行之宣告於法並
    無不合。上訴意旨指摘原判決不當，求予廢棄改判，為無理
    由，應予駁回。
八、本件事實已臻明確，兩造其餘攻擊或防禦之方法，經核於判
    決結果無何影響，爰不一一論述，附此敘明。
九、據上論結，本件上訴為無理由，依民事訴訟法第449條第1項
    、第78條，判決如主文。
中    華    民    國    98    年    2     月    17    日
                    民事第三庭
                        審判長法  官 林敬修
                              法  官 張靜女
                              法  官 吳青蓉
正本係照原本作成。
如不服本判決，應於收受送達後20日內向本院提出上訴書狀，其
未表明上訴理由者，應於提出上訴後20日內向本院補提理由書狀
（均須按他造當事人之人數附繕本）上訴時應提出委任律師或具
有律師資格之人之委任狀；委任有律師資格者，另應附具律師資
格證書及釋明委任人與受任人有民事訴訟法第466條之1第1項但
書或第2項（詳附註）所定關係之釋明文書影本。
中    華    民    國    98    年    2     月    18    日
                              書記官 吳碧玲
附註：
民事訴訟法第466條之1（第1項、第2項）：
對於第二審判決上訴，上訴人應委任律師為訴訟代理人。但上訴
人或其他法定代理人具有律師資格者，不在此限。
上訴人之配偶、三親等內之血親、二親等內之姻親，或上訴人為
法人、中央或地方機關時，其所屬專任人員具有律師資格並經法
院認為適當者，亦得為第三審訴訟代理人。


司法院資訊處製作；財團法人民間司法改革基金會備份。
